【裁判字號】    92,台上,2696
【裁判日期】    921218
【裁判案由】    損害賠償
【裁判全文】
最高法院民事判決                              九十二年度台上字第二六九六號
    上  訴  人  泰源投資股份有限公司
    法定代理人  陳炳輝
    訴訟代理人  陳志雄律師
    被 上訴 人  甲○○
    訴訟代理人  葉潛昭律師
    複 代理 人  俞兆年律師
    訴訟代理人  劉興源律師
    參  加  人  甘有財會計師（即恆豐投資股份有限公司破產管理人）
                林美玲會計師（同右）
    共      同
    訴訟代理人  張自真律師
右當事人間請求損害賠償事件，上訴人對於中華民國九十一年三月二十六日台灣高等
法院第二審更審判決（九十年度重上更(一)字第六三號），提起上訴，本院判決如左：
    主  文
原判決廢棄，發回台灣高等法院。
    理  由
本件上訴人主張：被上訴人係原參加人恆豐投資股份有限公司（下稱恆豐公司）董事
長，恆豐公司與伊公司屬關係企業。因業務上需要，恆豐公司陸續向伊公司借款，至
民國八十二年底止，尚欠借款本金一億八千三百九十萬元、利息一千九百五十二萬六
千七百九十元未償，其中一億元部分，伊公司已獲勝訴判決，伊公司即為恆豐公司之
債權人。被上訴人前與訴外人賀膺才以個人名義，各向富邦產物保險股份有限公司（
下稱富邦公司）借款新台幣（下同）六千萬元，以其持有恆豐公司所有之廣豐實業股
份有限公司股票（下稱廣豐股票）設定質權予富邦公司為擔保，並自行擔任連帶保證
人。嗣賀膺才清償其中二千八百萬元後，由被上訴人清償餘款九千二百萬元贖回恆豐
公司出質之廣豐股票，再依據恆豐公司八十三年一月八日董監事會議決議（下稱系爭
決議），處分贖回之股票，將所得價金逕行侵占抵償其清償富邦公司之九千二百萬元
，顯已侵害恆豐公司之財產權益，依不當得利、侵權行為或委任之規定，均應返還其
利益予恆豐公司或賠償其損害。乃恆豐公司竟怠於行使權利，該公司又已受破產宣告
，伊公司為其債權人，爰代位恆豐公司「變更」請求命被上訴人給付恆豐公司之破產
管理人甘有財、林美玲會計師六千二百五十萬元及自八十六年十二月三日（上訴人於
更審前原法院減縮自被上訴人於第一審提出答辯狀自認取得廣豐股票賣得價金之日）
起加付法定遲延利息之判決（上訴人原請求命被上訴人給付恆豐公司六千二百五十萬
元本息，並由上訴人「代位」受領之判決）。
被上訴人則以：伊僅係恆豐公司名義上之董事長，實際財務係公司董事賀膺才掌控，
並由上訴人之法定代理人陳炳輝承賀膺才之命負責操盤、調度。前以伊個人名義向富
邦公司所借得之六千萬元，即係供恆豐公司支用。嗣因賀膺才僅清償富邦公司二千八
百萬元，恆豐公司董監事會議為免設質股票為富邦公司賤賣，始於八十三年一月八日
決議由伊先向外借款清償其餘之九千二百萬元，贖回質押之股票，再予以處分，歸還
上開代償之款項。伊依該決議之所為，並無不當得利、侵占或違背委任義務之可言。
縱認伊應負返還處分廣豐股票所得價金之責，亦因恆豐公司已表示對伊並無債權，即
拋棄債權而不存在。復因恆豐公司逾二年不行使權利，其請求權早已罹於時效而消滅
等語，資為抗辯。
參加人則稱：伊就兩造間之訴訟結果，有法律上之利害關係，為輔助「被上訴人」，
乃參加訴訟。嗣改稱：伊輔助「上訴人」參加訴訟，上訴人所主張皆為實在，而被上
訴人拒不依法將帳冊及財產移交恆豐公司，更證明上訴人之請求為有理由等語。
原審為上訴人敗訴之判決，即駁回其變更之訴，係以：恆豐公司以其所有之廣豐股票
為質押擔保品，先後提供賀膺才及被上訴人以個人名義，向富邦公司分別借得六千萬
元。嗣賀膺才償還其中之二千八百萬元，其餘九千二百萬元則由被上訴人清償、贖回
恆豐公司出質之廣豐股票後，被上訴人再依系爭決議予以處分，所得價金用以抵償其
清償富邦公司之九千二百萬元等情，有兩造所不爭執之擔保放款借據、本票、債務清
償證明書、恆豐公司董監事會議紀錄等件可證，堪認為真實。上訴人雖主張系爭決議
關於授權被上訴人處分贖回之股票，歸墊賀膺才及被上訴人之私人借款，係違法之決
議云云。惟查上訴人並未舉證證明系爭決議內容所違反之法令或章程，且繼續一年以
上持有恆豐公司股份之股東，亦未依公司法第一百九十四條之規定，請求董事會停止
其行為，參以系爭決議另有「擬對賀膺才董事採取各項法律行動，以保障本公司債權
」之內容，已難認該決議為違法。況被上訴人抗辯恆豐公司、廣豐公司、上訴人等關
係企業之財務調度，係由陳炳輝與賀膺才負責；而以其個人名義向富邦公司借得之六
千萬元，已於富邦公司撥款之當日，簽發面額三千萬元之支票二紙，交付陳炳輝轉交
恆豐公司會計顏邱金鳳，作為關係企業之資金調度，業經證人顏邱金鳳結證屬實，並
有顏邱金鳳背書之支票二紙足稽。此外，自系爭決議日起至上訴人八十六年十月二十
三日起訴之日止，歷時三年九個月，非但未有董事依公司法第二百十八條之一之規定
向公司監察人報告，由監察人依同法第二百十八條之二之規定通知董事會停止其行為
，更無任何公司股東或監察人依同法第二百十三條之規定，對於為系爭決議之董監事
提起訴訟，益見被上訴人對於恆豐公司並無不當利得、違背受任人之義務、或侵害財
產權益之行為。是恆豐公司對於被上訴人既無債權存在，上訴人代位該公司為本件請
求，於法自非有據，不應准許等詞，為其判斷之基礎。
按就兩造之訴訟有法律上利害關係之第三人，為輔助一造起見，於該訴訟繫屬中，得
為參加。參加人得按參加時之訴訟程度，輔助當事人為一切訴訟行為，但其行為與該
當事人之行為牴觸者，不生效力。惟訴訟標的，對於參加人及其所輔助之當事人必須
合一確定者，準用民事訴訟法第五十六條之規定。同法第五十八條第一項、第六十一
條、第六十二條分別定有明文。故參加人之行為，雖應從屬於其所輔助之當事人，即
該訴訟原不受參加人之死亡、法人資格因合併而消滅、喪失訴訟能力及受破產宣告等
之影響，但該訴訟之訴訟標的，如對於參加人及其所輔助之當事人必須合一確定者，
因準用同法第五十六條第一項第三款規定之結果，參加人所生訴訟當然停止之效力，
自應及於其所輔助之當事人。如第三人為輔助當事人一造起見為參加後，並未撤回其
參加，或未受法院駁回其參加之確定裁定，則在該訴訟未因確定裁判或其他原因終結
前，即得隨時輔助當事人為訴訟行為，殊不以參加時之一審級為限，其在第一審為參
加者，縱在第二審未為訴訟行為，法院仍應將其列為參加人，俾利其為輔助當事人一
造起見而提起上訴（參見本院三十年抗字第二七三號、二十九年上字第九七八號判例
意旨）。本件上訴人原係依代位、不當得利、侵權行為、委任等法律關係，請求被上
訴人給付恆豐公司六千二百五十萬元本息，因被上訴人否認其對於恆豐公司有債務存
在，恆豐公司於第一審台灣台北地方法院（下稱台北地院）審理中之八十六年十二月
三日，為輔助被上訴人起見，參加訴訟，亦否認其對被上訴人有債權存在，則本件訴
訟標的對於被上訴人及參加人，即須合一確定。又因本件訴訟標的之權利，原屬於恆
豐公司所有，揆諸首揭說明，該公司於八十八年五月十九日經台北地院裁定宣告破產
後，就該屬於破產財團訴訟所生訴訟程序當然停止之效力，自應及於被上訴人。更審
前原法院於八十八年六月八日為判決時，既已在恆豐公司受破產宣告之後，該法院於
訴訟程序當然停止、參加人之破產管理人承受訴訟前為裁判，竟未列恆豐公司為參加
人，即有未當。嗣經本院將該判決廢棄發回原法院更審後，恆豐公司破產管理人甘有
財、林美玲會計師於上訴人九十年七月十一日為訴之變更（見原審重上更(一)字卷一九
頁）前之九十年六月二十六日，雖具狀聲明參加訴訟，然表明為輔助上訴人起見，
不僅未承受恆豐公司已為輔助被上訴人之訴訟參加，反而明示輔助恆豐公司原未為輔
助之他造當事人即上訴人（見原審重上更(一)字卷一三頁「參加訴訟聲明狀」）。原審
未依承受訴訟之相關規定辦理，又未究明恆豐公司破產管理人甘有財、林美玲會計師
所為「參加訴訟聲明」，是否係撤回原來輔助被上訴人之參加？抑另為輔助上訴人之
參加？遽認參加人係為輔助上訴人而參加，致使恆豐公司尚存之原參加與該公司破產
管理人所為新參加間之效力發生衝突，其訴訟程序自難謂無重大瑕疵。其次，被上訴
人向富邦公司借得之六千萬元，係交由恆豐公司作為其關係企業資金調度之用，固為
原審所認定，然上訴人於原審主張：「……如此鉅額款項，倘係供恆豐公司使用，該
公司帳冊必有記載，惟該公司經會計師簽證之八十二年度及八十一年度財務報表、會
計師查核報告書，詳列該公司交易關係人之姓名、名稱……並未見該公司有應付被上
訴人任何款項之記載，被上訴人又無法提出相關帳冊證明，顯不能認為該六千萬元係
供恆豐公司使用或借任何款項予恆豐公司」云云（見原審重上更(一)字卷二三三頁）。
原審就此重要之攻擊方法，疏未表示其取捨意見，徒憑恆豐公司會計顏邱金鳳所為：
「……陳炳輝（上訴人公司之法定代理人）叫我開支票我就開，他們上面的事情我不
清楚……我不記得如何處理了……」等不明確之證言，即為有利於被上訴人之認定，
不無可議。茍該六千萬元確未交予恆豐公司使用，被上訴人利用其係恆豐公司董事長
之身分，假藉該公司董監事會議作成之系爭決議，而以迂迴方法達到處分公司股票、
虛偽清償其債權之目的，能否謂未侵害恆豐公司之財產權益？亦待澄清。上訴論旨，
指摘原判決不當，求予廢棄，非無理由。
據上論結，本件上訴為有理由。依民事訴訟法第四百七十七條第一項、第四百七十八
條第二項，判決如主文。
中      華      民      國    九十二    年     十二     月     十八     日
                              最高法院民事第七庭
                                  審判長法官  蘇  茂  秋
                                        法官  蘇  達  志
                                        法官  陳  碧  玉
                                        法官  沈  方  維
                                        法官  劉  延  村
      右正本證明與原本無異
                                              書  記  官
中      華      民      國    九十二    年     十二     月    二十六    日
                                                                      Ｒ


司法院資訊處製作；財團法人民間司法改革基金會備份。
